臺灣花蓮地方法院刑事判決　　　　　　　 100年度訴字第59號
公　訴　人　臺灣花蓮地方法院檢察署檢察官
被　　　告　萬清功
指定辯護人　簡燦賢律師
上列被告因偽造有價證券等案件，經檢察官提起公訴 （100年度
偵字第249號），本院判決如下：
    主  文
萬清功犯偽造有價證券罪，累犯，處有期徒刑年陸月。扣案之
偽造本票（號碼：CH745561，發票日：99年11月15日，到期日：
99年12月15日，發票人：國軍聯勤，票面金額：新臺幣壹佰伍拾
萬仟伍佰元）壹紙沒收之。
    事  實
一、萬清功前因詐欺案件，經臺灣彰化地方法院於民國97年 4月
    30日，以97年度易字第548號判決判處有期徒刑10月 ，於同
    年 8月1日撤回上訴確定，並於98年8月14日縮短刑期執行完
    畢。詎萬清功仍不知悔改，緣其因詢問江梅花之鄰居，而知
    悉江梅花之夫（即曾治誠，已亡故）為退伍軍人，認有機可
    乘，竟意圖供己行使之用，先於99年11月15日上午 9時許，
    在位於花蓮縣豐濱鄉港口村活動中心，請託一不知情之年約
    40歲之真實年籍姓名均不詳之成年人，代為填寫其所提供之
    空白本票上之各該記載事項，而利用該不知情之成年人偽造
    該本票之有價證券（號碼：CH745561，發票日：99年11月15
    日，到期日：99年12月15日，發票人：國軍聯勤，票面金額
    ：新臺幣（下同）壹佰伍拾萬仟伍佰元）後，繼而於99
    年11月23日上午 9時許，身著便服，頭戴綠色軍帽，前往江
    梅花所任職之向上泛舟公司外，而江梅花經同事通知出面後
    ，萬清功即向江梅花佯稱其係行政院退除役官兵輔導委員會
    （下稱退輔會）臺東縣管區，負責辦理退役軍人月退俸事宜
    之公務員，因江梅花之夫係退伍軍人，現可領取一筆計約15
    3 萬元之款項云云，並出示某原住民互助社獎牌佯稱此為軍
    中令牌，以資證明其身分及職務，迨江梅花依其指示進入其
    所駕駛之車號4582－WV號自用小客車後，即取出內有數紙某
    原住民發展協會文件之資料夾，且作勢翻閱並書寫資料後，
    即佯向江梅花表示其夫可領取最後一筆之退役領用金，並交
    付上開偽造之本票予江梅花收執，同時囑咐江梅花須妥為保
    管而行使之，江梅花則因智識程度不高且識字無幾，致誤信
    為真，並同意由萬清功駕駛上開車輛搭載其返家拿取證件，
    而萬清功佯予核對後，即要求江梅花攜帶款項由其陪同辦理
    手續云云，經江梅花告知身無現款，然其豐濱郵局存款帳戶
    （局帳號 ：009127*******，詳細帳號詳卷，下稱本案帳戶
    ）內約有 6萬元後，萬清功即駕駛上開車輛搭載江梅花前往
    臺東縣長濱郵局欲提領款項，途中經確認江梅花身上計有 2
    萬餘元之現金後，即續予佯稱須繳交稅款，始能領取上開高
    額之153 萬元云云；嗣因本案帳戶無法在長濱郵局提款，萬
    清功遂又駕車搭載江梅花返抵豐濱郵局，江梅花致陷於錯誤
    ，依萬清功指示自本案帳戶提領6萬元，連同其身上之25000
    元一併交予萬清功，而萬清功詐得該筆款項得手後，即佯稱
    業務繁忙，尚有數件須前往磯崎村處理云云，藉機駕車離去
    。嗣江梅花發覺受騙，遂於99年11月27日報警處理，並交付
    上開偽造本票為證，而萬清功則自知無從脫免罪責，乃於99
    年12月9日委由一不知名之友人將詐得之75000元如數返還江
    梅花，警方再循線通知萬清功及另一疑險遭萬清功以相同方
    式詐欺得逞之鄭綠斜前來說明，始悉獲上情。
二、案經花蓮縣警察局鳳林分局報告臺灣花蓮地方法院檢察署檢
    察官偵查起訴。
    理  由
壹、證據能力：查本案認定事實存否所引用之卷內所有卷證資料
    （包含人證、書證等，詳下述及者），並無證據證明係公務
    員違背法定程序所取得，與本案亦有自然之關連性，被告萬
    清功及其辯護人於準備程序迄至本案言詞辯論終結，均不爭
    執該等卷證之證據能力或提出關於證據能力之聲明異議，且
    卷內之文書證據，亦無刑事訴訟法第159條之4之顯有不可信
    之情況或其他不得作為證據之情形，本院認引為證據為適當
    ，是依刑事訴訟法第159條之4、159條之5等規定，下述認定
    事實存否所引用之證據方法，均應認有證據能力。
貳、實體事項：
一、訊據被告萬清功於警、偵訊及本院準備程序時，就其偽造本
    票之有價證券完成後，進而於上開時、地冒充退輔會之公務
    員佯向被害人江梅花表示可領取其夫之退役領用金云云，並
    交付行使而該偽造本票，且向被害人收取 75000元之款項等
    情，均坦承不諱；嗣於本院審理時，雖仍坦承上開詐欺取財
    之犯行，惟翻異前詞，矢口否認有何偽造有價證券及僭行公
    務員職權等二犯行，辯稱：當時伊等一堆人在上開活動中心
    內，伊問何人會寫後，即請伊不認識之上開年約40歲之真實
    年籍姓名不詳之成年人幫伊寫上開本票，國軍聯勤單位亦未
    授權伊得以該單位名義簽發本票，然伊不知該人幫伊書寫之
    發票人為國軍聯勤，伊僅叫該人填寫金額，伊亦無僭行公務
    員職權云云。
二、經查：
  (一)上揭事實，業據證人即被害人江梅花於警詢及本院審理時指
    證綦詳，並有被告交予被害人收執之上開偽造本票 1紙扣案
    為憑，且有證人即被害人江梅花、證人鄭綠斜指認被告之照
    片、被告所駕駛之上開自用小客車監視錄影畫面照片、該車
    車籍資料表、載明證人即被害人江梅花於99年11月23日提領
    5 萬元之上開豐濱郵局存款帳戶存摺影本，以及證人即被害
    人取回遭詐取之75000元時所書寫之收據各1份在卷可證，足
    認證人即被害人歷次之指訴，以及被告就其詐欺取財犯行之
    自白，均堪採信。
  (二)被告固以上開情詞置辯，而辯護人則以：被告係與許多人討
    論後由其中 1人書寫扣案本票，被告當庭書寫之筆跡與該本
    票上之筆跡相去甚遠，故該本票應非被告所填載，其持以詐
    騙被害人江梅花之犯行僅該當行使偽造有價證券罪；又被告
    向被害人江梅花佯稱係退輔會之公務員，其有冒充公務員之
    行為應無疑義，然被告並未基於退輔會之公務員之職權有行
    使任何公權力之行為，僅於取得被害人江梅花之信任，並偕
    同被害人江梅花前往領款後，即取得該不法款項；至於被告
    交付之扣案本票 1紙僅為取得被害人江梅花之信任，並非一
    般行政機關付款時提供承兌之國庫支票，亦非退輔會之名義
    所開立，均顯與被告所冒用之公務員之職權無關，應不構成
    僭行公務員職權罪等語，資為辯護。然查：
  1.扣案之本票發票人欄雖僅記載「國軍聯勤」，而非該單位正
    式全名（即「中華民國國防部聯合後勤司令部」），然「國
    軍聯勤」係一般人對於該單位之慣用簡稱，望之均可知悉所
    指單位為何，且按刑法上之偽造有價證券罪，兼及公共信用
    法益之保護，即令該有價證券所載之製作名義人並無其人，
    或與實際名義人之正式名稱未盡相符，惟社會上一般人既仍
    有誤信該有價證券係真正之危險，自難因此即謂該等行為與
    刑法上偽造文書或偽造有價證券之犯罪構成要件不該當（最
    高法院98年度臺上字第6587號判決意旨參看），且扣案本票
    上其他應記載事項均已全數填載完畢，發票行為應已完成，
    客觀上自已該當偽造有價證券之構成要件，殆無疑義。
  2.又被告於警、偵訊時，均自承扣案本票為其所簽發；嗣於本
    院準備程序時，則改稱本票非伊所寫，係伊委託他人幫伊寫
    的，伊向該人表示本票係為辦理「陸一特」補償之用，該人
    即向伊表示如此填寫為妥，然該人係遭伊欺騙云云，於本院
    審理時，又改稱上情，更旋即改稱伊請該人幫伊填寫本票全
    部等語，先後反覆，殊有可疑，復自承不認識該人，即毫無
    可能傳喚到庭以實其說；雖被告經本院命其當庭書寫各項文
    句之字跡，與扣案本票上之字跡不符，然被告於當庭書寫各
    項文句後所簽署之姓名字跡，與其應警詢完畢後之簽名字跡
    全然相悖，是被告當庭書寫之各項文句，即顯有臨時刻意反
    於其平日書寫習慣，以圖掩飾之嫌；且細繹該等文句之運筆
    方式，均係以連筆迅速方式為之，毫無因不黯閱讀及撰文，
    而必須於書寫過程中屢屢確認其所書寫之字句究竟為何，致
    有形同初次習字之臨摹方式之情形，卷附之被告個人戶籍資
    料亦載明其教育程度為高中畢業，足信被告之智識程度及識
    字能力非低，諒無託人代為填載扣案本票上各該記載事項之
    際，全然無法辨識內容為何之可能，而被告委由上開成年人
    代為填寫本票完成後，若對其上各項應記載事項有所質疑，
    亦當可立即反應更正之，惟被告竟即予收受，復於 7日後持
    以行使而詐騙被害人江梅花；是以，扣案之偽造本票上各該
    應記載事項，雖無積極證據可認為被告親筆所為，然應係被
    告指示上開不知情之真實年籍姓名不詳之成年人逐項填寫，
    則被告自為本案偽造有價證券犯行之間接正犯無訛。
  3.再者，被告於本院準備程序時，自承伊當時告知被害人江梅
    花伊代表退輔會前來辦理發放款項，上述獎牌及公文係伊辦
    理該等事宜之依據等語，互核與被害人江梅花於警詢及本院
    審理時所證情節相符，且被害人江梅花於警詢所證被告當時
    頭戴綠色軍帽一節，亦與證人鄭綠斜警詢所證被告於99年11
    月22日前去伊住處，頭戴疑似軍帽，且手持一堆公文向伊索
    討身分證字號後離去等情，以及被告於本院審理時，自承伊
    當時頭戴綠色帽子乙情大致相符，被告交予被害人江梅花之
    扣案偽造本票上，更載明發票人為「國軍聯勤」之另一軍方
    單位，顯見被告當時已有冒充退輔會公務員，並有頭戴綠色
    軍帽及提出文件、物品，用以對外表示其為退輔會之軍方單
    位之公務員，負責出面辦理各項情事等情，甚為明顯。況被
    害人江梅花之夫為退伍軍人一節，已如上述，而被告所冒充
    之公務員所屬單位，則與一般人均知悉之與統籌規劃辦理退
    除役官兵就學、就業、就醫、就養及一般服務照顧等工作密
    切相關之退輔會，「國軍聯勤」更屬公眾聞之均可想見，與
    非前往與敵對峙之實際作戰單位不同之實際存在之軍方單位
    ；雖被告向被害人江梅花所謊稱其所辦理之「發放退役領用
    金」之業務並非屬實，惟一般人乃至於退除役官兵遺眷苟非
    對於國防部所屬之各該單位執掌劃分，以及退除役官兵所能
    領取之各種補助款或補償金等事宜，均甚為熟知，實難期待
    對於詐騙集團實施類如本案詐術之際，必能輕易發覺應屬虛
    偽，此觀目前社會上常見一般人仍誤信「監管科」之虛構檢
    察單位存在，致遭詐取款項之情節自明，遑論被害人江梅花
    受騙之際，其夫業已亡故，且確為退伍軍人。是被告本案既
    冒用與退伍軍人業務密切相關之退輔會公務員，且提出相關
    文件、物品，以及一般人均知悉可用以兌領款項之本票，所
    稱代表辦理之業務內容，更顯然足使被害人江梅花及一般人
    均有誤信為真正之危險，其本案確有僭行公務員職權之犯行
    ，彰彰甚明。
  4.至於被告一再供稱扣案之偽造本票係屬擔保云云，且卷附之
    收據雖記載被告係向被害人江梅花借貸75000 元；然被告當
    時係冒充退輔會臺東區人員，向被害人江梅花謊稱其已過世
    之夫有一筆退役領用金可支領，並指示被害人須妥為保管其
    所交付之扣案本票，且以領款須支付稅金云云，用以詐騙上
    開75000 元等情，已據被害人江梅花證述在卷，而被告所稱
    該筆退役領用金之數額，亦與扣案本票上所記載之發票金額
    大致相符，顯見該偽造之本票係被告所交付，以供被害人江
    梅花屆期可持以提示兌領其所稱之「退役領用金」之用，即
    與一般所稱之「擔保」目的相悖；況對方當時係以「借貸」
    為理由返還75000 元一節，業據被害人江梅花於警詢時指述
    明確，而被告與被害人江梅花間更無任何金錢借貸之債權債
    務關係，何來返還借款之有，亦無所謂「擔保」之事實，被
    告更無以與其毫無關係，未經授權之「國軍聯勤」單位名義
    簽發與被害人江梅花交付之款項數額相差甚鉅之本票，然卻
    係供被告本人充為「擔保」之用之可能，是上開收據所載之
    「借貸」，核屬被告自認無從圖卸罪責後，乃於返還款項時
    所杜撰之法律關係，尤不能據此認定被告與被害人江梅花間
    有何金錢借貸之事實；再參以被告於本院審理時，供稱當時
    被害人江梅花有問伊可否辦成，伊表示可以，並交付 1張開
    到99年12月15日之擔保本票，伊於99年12月12日即將 75000
    元返還被害人，意思即係將扣案之本票做為伊本人之擔保云
    云，益證被告上開所辯「擔保」一節，無非係為將其身分自
    其所冒充之代表退輔會出面辦理發放「退役領用金」之公務
    員，變易為受民眾委託出面向公務機關辦理領取款項手續，
    僅有收取代辦費用之一般尋常人士，以試圖脫免其本案僭行
    公務員職權之遁詞耳。
三、綜上所述，被告上開所辯，無非臨訟矯飾之詞，均不足採，
    辯護人上開所辯，亦難遽採，本案事證明確，被告各該犯行
    均堪認定，自應依法論科。
參、論罪科刑及沒收：
一、核被告所為，係犯刑法第201條第1項之偽造有價證券、第15
    8 條僭行公務員職權，以及同法第339條第1項之詐欺取財等
    罪。被告利用不知情之成年人填寫而偽造上開本票，為間接
    正犯；又其以冒充退輔會公務員之身分僭行職權，並交付而
    行使該偽造本票，充為其所行使之詐術之一環，即係以一行
    為而為之，為想像競合犯，應依刑法第55條前段規定，從一
    重行使偽造有價證券罪處斷；惟該行使偽造有價證券之輕度
    行為，則應為其偽造有價證券之重度行為所吸收，而不另論
    罪。查被告有如事實欄所示之前科執行完畢，有臺灣高等法
    院被告前案紀錄表1份在卷供參，其於5年內故意再犯本案有
    期徒刑以上之罪，為累犯，應依刑法第47條第 1項規定加重
    其刑。
二、爰審酌被告前科累累，素行不佳，前已有數項侵害公眾交易
    安全及不法取得他人財物之偽造有價證券及詐欺取財之犯罪
    紀錄，最近一次亦係以與本案相類似之冒充團管區人員，向
    退伍軍人遺屬詐取款項而犯詐欺取財罪；本案行為後，復又
    多次以相類手法再向數人詐取款項等情，此觀卷附之臺灣彰
    化地方法院97年度易字第 548號判決書及臺灣臺東地方法院
    檢察署檢察官100年度偵字第545號起訴書、100 年度偵字第
    991號追加起訴書各1份自明，本案更以偽造具有流通性質之
    本票，以遂行其不法取財之目的，恣意妄為，惡性非輕，犯
    後雖雖已將詐得之款項如數返還，而得被害人之宥恕，然於
    本院審理時，又砌詞圖卸，犯後態度難謂良好，兼衡其智識
    程度、生活狀況等一切情狀，量處如主文所示之刑，以示懲
    儆；至於公訴人具體求處本院併宣告被告於刑前強制工作部
    分，查被告固於96年間已有冒用團管區人員名義向他人詐取
    財物之犯行，經法院判處罪刑確定，且與本案及上述現在臺
    灣臺東地方法院審理之詐欺取財罪之犯罪手法均相類等情，
    已如上述，是被告多次實施手法相類之犯行，固有可議之處
    ，然被告上開經法院判處罪刑確定後，係於98年 8月15日執
    畢出監一節，此觀上開前案紀錄表自明，距其實施本案犯行
    ，已逾 1年，即難認被告已因積習難改，遂再為本案各該犯
    行，實無從認定被告確有犯罪之習慣，本院認尚無再依刑法
    第90條第 1項之規定，諭知被告於刑之執行前，令入勞動場
    所強制工作之必要，併此敘明。扣案之偽造本票 1紙，應依
    刑法第205條規定宣告沒收之。
肆、不另為無罪諭知部分：
一、公訴意旨另以：被告萬清功於上揭時、地，向被害人江梅花
    訛詐款項之過程中，尚有出示數量不詳之偽造公文，以資取
    信之，因認被告併涉犯刑法第216條、第211條之行使偽造公
    文書罪嫌云云。
二、按犯罪事實應依證據認定之，無證據不得認定犯罪事實，刑
    事訴訟法第154條第2項定有明文。又認定不利於被告之事實
    ，須依積極證據，苟積極證據不足為不利於被告事實之認定
    時，即應為有利於被告之認定，更不必有何有利之證據；而
    所謂積極證據足以為不利於被告之認定，係指全盤之證據資
    料，無論直接或間接證據，其為訴訟上之證明，須於通常一
    般之人均不致有所懷疑，而得確信其為真實之程度者，始得
    據為有罪之認定，倘其證明尚未達到此一程度，而有合理之
    懷疑存在時，即無從為有罪之確信（最高法院30年上字第81
    6號、76年臺上字第4986號判例意旨參照）。
三、公訴意旨認被告本案亦涉有上開罪嫌，無非以證人即被害人
    江梅花警詢證述、被告於警詢時自承有取出軍中令牌、數紙
    公文以示其職務之供述為其論據。訊據被告堅決否認有何行
    使偽造公文書犯行，於偵訊時辯稱：伊僅有出示申請表，並
    非軍中令牌等語；於本院準備程序及審理時，則辯稱：被害
    人江梅花所稱伊出示之令牌，實係伊母親所有之原住民互助
    社獎牌，公文則係原住民發展協會之公文，伊告訴被害人江
    梅花伊係代表退輔會前來辦理，獎牌及公文則係依辦理相關
    事務之依據，該獎牌及協會公文伊均無更改內容等語。
四、經查：被告本案訛詐被害人江梅花時，確有自稱為退輔會人
    員前來辦理，過程中亦確有出示所謂之軍中令牌及一堆公文
    等情，雖經被告自承在卷，並經證人即被害人江梅花於本院
    審理時結證明確。然證人即被害人江梅花於本院審理時，併
    證稱：伊不記得被告當時拿何種文件給伊看，該等公文並無
    相關機關之名稱及任何印文，伊不記得伊於警詢所指軍中令
    牌之樣式、顏色、大小及其上所書寫之字樣為何，伊最高學
    歷為國小畢業，只認識一點點字等語綦詳；是以，公訴意旨
    所指被告當時所出示之文件，究確為被告擅自以他法製作之
    屬於公務員職務上所製作，且其上載有相關機關之名稱，蓋
    有機關之印文、關防及公務員職銜，或經被告變更原始內容
    之偽（變）造公文書，抑或為被告所指僅係某原住民發展協
    會之民間團體所出具之函文，實無從確認。況且，施用詐術
    者利用部分民眾因有類如證人江梅花之智識程度不高，又識
    字無幾之狀況，出示或迅速翻閱所執之私人、民間機關文件
    ，甚或與其所述內容毫無關聯之公文書（例如己身因積欠稅
    款，致遭稅捐或監理機關催繳、裁罰之函令），以資取信，
    而民眾又因急迫、輕率或無經驗，致疏忽或無法檢視、查證
    ，遂誤信為真，任憑擺佈等情，事所常見，故被告上開所辯
    ，即難認毫無可信之處，公訴意旨所指該等文件及「令牌」
    迄又未經扣案，被告亦供稱現均已不知所蹤，自亦無從持以
    比對、稽考該等文件及「令牌」外觀及內容為何，乃至真偽
    與否，實難僅憑被害人此部分所指，遽入被告於行使偽造公
    文書之罪責；此外，本院綜觀卷內各項資料，亦無其他積極
    證據，足以證明被告確有公訴人所指之此部分犯行，本諸罪
    疑為輕、利歸被告之法理，應認被告此部分之行使偽造公文
    書罪嫌尚有不足，惟公訴人認被告此部分犯行，與前開經本
    院認定有罪部分，有想像競合犯之裁判上一罪關係，爰不另
    為無罪之諭知，附此敘明。
據上論斷，應依刑事訴訟法第299條第1項前段，刑法第158條第1
項、第201條第1項、第339條第1項、第55條前段、第47條第 1項
、第205條，刑法施行法第1條之1，判決如主文。
本案經檢察官陳鴻濤到庭執行職務
中    華    民    國   100    年    7     月    11    日
                  刑事第四庭    審判長法  官  陳月雯
                                      法  官  戴韻玲
                                      法  官  黃鴻達
以上正本證明與原本無異。
如不服本判決應於收受判決後10日內向本院提出上訴書狀，並應
應敘述具體理由。其未敘述上訴理由者，應於上訴期間屆滿後20
日內向本院補提理由書(均須按他造當事人之人數附繕本)「切勿
逕送上級法院」。
中    華    民    國   100    年    7     月    11    日
                                      書記官
附錄本判決論罪之法律條文：
中華民國刑法第158條
冒充公務員而行使其職權者，處 3 年以下有期徒刑、拘役或 5
百元以下罰金。
冒充外國公務員而行使其職權者，亦同。